台灣高等法院台中分院刑事判決　　　96年度交上易字第1295號
上　訴　人　台灣彰化地方法院檢察署檢察官
上　訴　人
即　被　告　丁○○
選任辯護人　蔡瑞煙律師
被　　　告　甲○○
選任辯護人　楊振裕律師
上列上訴人因過失致死等案件，不服台灣彰化地方法院94年度交
訴字第119號中華民國96年5月25日第一審判決（起訴案號：台
灣彰化地方法院檢察署94年度偵字第4708、7632號），提起上訴
，本院判決如下：
    主  文
原判決關於丁○○部分撤銷。
丁○○因過失致人於死，處有期徒刑肆月，如易科罰金，以銀元
參佰元即新台幣玖佰元折算壹日；減為有期徒刑貳月，如易科罰
金，以銀元參佰元即新台幣玖佰元折算壹日，緩刑貳年。
其他上訴駁回。
    事  實
一、丁○○為瘖啞人，於民國94年1月12日18時50分許（起訴書
    誤載為19時10分），駕駛R6-0847號自用小貨車，沿彰化縣
    北斗鎮○○路由南向行駛，途經該路與舜耕幹3Y11產業道路
    之交岔口，原應注意在未劃設車道線、行車分向線之道路，
    時速不得超過40公里；行經無號誌交岔路口，應減速慢行，
    作隨時停車之準備，而依當時情形：天候晴、夜間無照明、
    柏油路面乾燥無缺陷、無障礙物、視距良好等，並無不能注
    意之情事，竟未減速慢行，仍以時速約50公里之速度超速行
    駛，適有張清霞騎乘其所有之KWJ-037號重型機車，後座搭
    載甲○○，沿舜耕幹3Y11產業道路西向行至該處，張清霞原
    應注意汽車於夜間行駛時，應使用燈光；行至無號誌交岔路
    口，如同為直行車，左方車應暫停讓右方車先行，而依當時
    情形並無不能注意之情事，未開機車大燈；亦未停讓右方車
    先行，雙方車輛乃發生碰撞，丁○○所駕駛之前揭小貨車車
    頭猛烈撞擊前揭機車右側，留下刮地痕跡長達14點9公尺，
    仍無法煞停，繼續向前將機車撞離道路，隨同小貨車均翻覆
    落入路旁之稻田內。張清霞及甲○○受撞擊後均倒地，甲○○受有頭部外傷合併左側蜘蛛膜下腔出血、臉部撕裂傷、右
    側髖臼骨折等傷害；張清霞經送醫急救，因胸腹挫傷、出血
    性休克不治死亡，於當日21時34分許抽血檢驗其血液中酒精
    濃度，換算成百分比濃度為百分之0.41。事故發生後經丁○○委由路人報警，警員到達時，丁○○當場承認為肇事人，
    自首犯罪而接受裁判。
二、案經甲○○、張清霞之子戊○○訴由彰化縣警察局北斗分局
    移送台灣彰化地方法院檢察署檢察官偵查起訴。
    理  由
壹、被告丁○○部分：
一、證人戊○○、顏文欣、張水虹於警詢中之陳述，雖屬被告以
    外之人於審判外之言詞陳述，然因被告及辯護人均未於言詞
    辯論終結前聲明異議，原審法院審酌該言詞陳述係由證人出
    於自由意識所為，並無非法取證之情況，依刑事訴訟法第15
    9條之5之規定，認上開證人於警詢之陳述，得採為認定本件
    犯罪事實所憑之證據。另證人戊○○於偵查中向檢察官所為
    證述，雖係被告以外之人於審判外之言詞陳述，為傳聞證據
    ，然其於偵查中向檢察官所為證述，業經具結，且本院審酌
    該等言詞陳述係出於證人自由意識下所為之陳述，其於偵查
    中之證詞，亦無顯有不可信之情況，依刑事訴訟法第159條
    之1第2項規定，得採為認定本件犯罪事實所憑之證據，合先
    敘明。
二、告訴人甲○○於94年8月11日偵查庭時當庭提出告訴，其告
    訴是否合法：
    甲○○於94年1月12日19時許發生車禍後，意識不清，昏迷
    指數為9分，有合濟醫院95年5月18日函可參；再甲○○於94
    年1月13日昏迷指數為8分，94年1月15日昏迷指數為12分，9
    4年1月28日昏迷指數為14分（最好15分，最差3分），有彰
    化基督教醫院96年1月8日函可佐。告訴人甲○○之兄張文欣
    於94年6月6日至警局提出告訴，其於警詢時證稱：甲○○現
    於北斗鎮合濟醫院住院治療中，意識不清無法接受應訊等語
    。又甲○○於94年4月7日因顱內出血，進行移除顱內血腫手
    術，有秀傳紀念醫院94年11月29日函暨所附病歷資料可憑。
    則告訴人甲○○於車禍後，最少於2個月後始確知肇事人為
    誰一情，應足採信。告訴人甲○○因車禍腦部功能受損，是
    其知悉犯人之時間當不能自車禍時起算，而應自其恢復意識
    並知悉犯人之時起算，即車禍後約2個月後算，故其於94 年
    8月11日提出告訴，其告訴應未逾法定6個月之期間。
三、上訴人即被告丁○○固坦承其所駕駛之自用小貨車有於上開
    時地與甲○○、張清霞所共乘之機車發生碰撞，致甲○○受
    傷、張清霞死亡之事實，惟否認有何過失致死等之犯行，辯
    稱：伊行經上開路口有減速，車速為每小時40公里，係甲○○騎乘之機車未開車燈、車速過快始肇生車禍，伊並無過失
    云云。辯護人辯護意旨略以：被告丁○○已有減速，係因機
    車卡在貨車下方始造成僅有刮地痕，而無煞車痕。甲○○駕
    駛機車未開大燈，經查屬實，依彰化區車輛行車事故鑑定委
    員會鑑定意見，若重機車未開啟大燈行駛情況下，則被告丁○○駕駛小貨車，正常行駛，無肇事因素。丁○○於警詢所
    述車速約40至50公里，乃臆測之詞，無法為不利於自身之認
    定。依車禍現場之客觀因素，無法認定丁○○之時速超過40
    公里。丁○○並無過失云云。然查：
(一)、被告丁○○之貨車於上開時地與張清霞之機車相撞，撞擊點
    係在舜耕路與產業道路之交岔口，距舜耕路左邊邊線為2.8
    公尺，右邊邊線為3公尺，兩車撞擊後，沿舜耕路同方向衝
    出，產生14.9公尺之刮地痕，丁○○貨車翻覆於田中，張清
    霞機車亦掉入田中，位於丁○○貨車後方約2.4公尺，有道
    路交通事故現場圖在卷可憑，被告丁○○當時駕駛之車速甚
    快，無法煞停，可資認定。
(二)、被告丁○○於94年1月13日警詢時供稱：車速為40至50公里
    ，看到對方時就撞上了。車行進至路口看到一部機車男載女
    機車未開頭燈，發現時剎車已經來不及就撞上了等語，有彰
    化縣警察局道路交通事故調查筆錄在卷可參；於偵查中改稱
    ：「我沿舜耕路由北往南走，死者所乘之車輛剛好從產業道
    路由東向西駛出，我當時有剎車，在路口撞到死者之後還是
    剎停不住，車子就翻到田裡去。我的車頭（中間靠左邊）撞
    到機車的引擎部位。撞擊點處沒有路燈，沒有號誌。我當時
    的車速只有每小時40公里，而且我當時沒有看到那輛車。」
    等語；復於原審法院審理時供稱：「經過路口時，旁邊有草
    ，我沒有想到會有機車出來，一瞬間就撞上。」等語，被告
    丁○○於事發後數小時內所做第一次筆錄即坦承車速超過每
    小時40公里，嗣後翻稱時速未達40公里顯係卸責之詞。又本
    件事故係瞬間所發生，被告丁○○經過前開路口時並未減速
    、注意肇事機車，已可認定。被告丁○○雖稱有剎車，惟事
    故現場並無任何剎車痕，有前開道路交通事故現場圖可佐，
    是其所稱有煞車一情，即與事實不符。
(三)、證人即張清霞之子顏文彬於原審法院審理時證稱：「94年1
    月12日發生車禍晚上8、9點收到通知我母親發生車禍。通知
    我去看我母親的隔天有去現場看。警方有會同我在94年1月
    13日去勘查肇事現場的機車。機車不是在現場，是在修理廠
    的貨車上面，是在修理廠看到機車的大燈沒有開啟。」等語
    。證人即修車廠之丙○○於本院證稱；伊到現場後，叫拖車
    去拖肇事之機車，沒有觸摸機車大燈開關等語。另證人即到
    現場處理之交通隊員警陳志雄於本院證稱，伊到現場時，機
    車倒在田裡，機車燈沒有亮。拖至修車廠時大燈是在關的狀
    態等語。則在肇事後，均無人接觸倒在田裡之肇事機車，而
    肇事機車被拖至修車廠時，經員警陳志雄與張清霞之家屬戊○○、甲○○之弟張水虹及被告丁○○勘查，該機車大燈並
    未開啟，足認該機車於事故發生時並未開啟大燈。
(四)、原審辯護人辯以因張清霞機車卡在貨車下方，致無法剎停，
    而產生10數公尺之刮地痕云云。然貨車之煞車並非僅有前輪
    ，即便張清霞機車卡住貨車，被告丁○○如有煞車，應會產
    生後輪之煞車痕。惟本件僅有刮地痕，並無煞車痕一情，業
    據證人陳志雄到庭證述明確，是本件事故發生時間過短，被
    告丁○○來不及踩煞車，足以認定。且張清霞機車翻落路面
    處為刮地痕終點前數公尺，被告丁○○貨車則在更前方，有
    道路交通事故現場圖足憑，則堪認被告丁○○之小貨車本身
    車速極快，始造成上述之結果。被告丁○○前開所辯，無足
    採信。
(五)、被害人張清霞於因本件事故，受有右下肺葉撕裂傷，右上肺
    葉撕裂傷，後縱腦腔血腫，肝臟多處撕傷，死亡原因為出血
    性休克，有彰化基督教醫院法醫參考病歷摘要、台灣彰化地
    方法院檢察署相驗屍體證明書可憑，其四肢右肘後部有10
    乘6公分挫傷，右手背部有5乘5公分挫傷，有台灣彰化地方
    法院檢察署驗斷書在卷可參，被害人甲○○因本件事故亦受
    有頭部外傷合併左側蜘蛛膜下腔出血、臉部撕裂傷、右側髖
    臼骨折，有彰化基督教醫院94年1月26日診斷書在卷可憑。
(六)、按在未劃設車道線、行車分向線之道路，時速不得超過40公
    里，又行經無號誌之交岔路口，均應減速慢行，作隨時停車
    之準備，道路交通安全規則第93條第1項第1款但書、第2款
    分別訂有明文。本件事故路段無號誌、無分向設施、未劃設
    車道線一節，有道路交通事故調查報告表(一)可憑。被告丁○○於行經上開路段，未減速慢行，作隨時停車之準備，以超
    過50公里之時速行駛，且依當時情形，並無不能注意減速慢
    行之情形，仍懵懂超速前行，進入交岔路口。若丁○○能遵
    照規定，減速慢行作隨時停車之準備，雖張清霞機車未使用
    大燈及未讓為右方車之被告丁○○小貨車先行，但丁○○有
    開啟車燈，應能看見來車，而避免本件車禍之發生，乃仍發
    生本件事故，被告難辭過失之咎。雖張清霞駕駛機車未使用
    大燈，及未暫停該右方車之被告丁○○小貨車先行，亦與有
    過失，但此僅能作為量刑之參考，不能作為解免被告丁○○
    過失刑責。另本件經送彰化縣區車輛行車事故鑑定委員會、
    台灣省行車事故覆議鑑定委員會鑑定，均認若重機車未開啟
    大燈且行經無號誌交岔路口，左方車未停讓右方車先行，為
    肇事原因。丁○○駕駛小貨車，正常行駛，無肇事因素，此
    有各該鑑定委員會函可憑。但為本院所不採，併此敘明。
四、按被告行為後，刑法於94年2月2日修正公布，95年7月1日施
    行。經綜合比較新、舊法之結果，以被告行為時之舊法較有
    利於被告，依刑法第2條第1項前段規定，本案自應適用被告
    行為時之法律。
五、被告丁○○所為，核犯刑法第276條第1項之過失致死罪、第
    284條第1項之過失傷害罪。被告以一過失行為，造成被害人
    甲○○受傷、張清霞死亡，係侵害數法益，為想像競合犯，
    應依修正前刑法第55條規定，從一重之過失致死罪處斷。被
    告丁○○為瘖啞人，有身心障礙手冊影本在卷可查，應依刑
    法第20條規定減輕其刑；又被告丁○○肇事後請他人打電話
    報案，於警員陳志雄到場時陳述肇事經過，而接受裁判，有
    彰化縣警察局受理各類案件紀錄表、彰化縣警察局道路交通
    事故肇事人自首情形紀錄表各1份附卷可佐，核與自首要件
    相符，應依修正前刑法第62條前段規定減輕其刑，並遞減輕
    之。又本件犯罪在96年4月24日以前，合於減刑條件，應依
    中華民國96年罪犯減刑條例第2條第1項第3款規定減其宣告
    刑。
六、原審審理後，認被告丁○○過失致死等犯行，事證明確，依
    法論處罪刑，固非無見。但原審判決未及依中華民國96年罪
    犯減刑條減其宣告刑，嫌有未洽。又依證據顯示，肇事之機
    車於事故發時，並未開啟大燈，原審判決認有開啟大燈，認
    事未洽。又刑法施行法第1條之1第1項規定：中華民國94年1
    月7日刑法修正施行後，刑法分則編所定罰金之貨幣單位為
    新台幣。同法第2項規定：94年1月7日刑法修正施行後，就
    其所定數額提高為三十倍。但72年6月26日至94年1月7日新
    增或修正之條文，就其所定數額提高為三倍。揆其立法說明
    ，該條文第2項係考量新修正之刑法施行後，不再適用現行
    法規所定貨幣單位折算新台幣條例，為使罰金數額趨於一致
    ，避免衍生新舊法比較適用問題，以緩和實務適用法律之衝
    擊之前提下，規定第2項如上。顯見刑法施行法第1條之1第2
    項增訂後，刑法條文定有罰金者，自無再適用罰金罰鍰提高
    標準條例第1條提高倍數之餘地。原判決據上論結欄未援引
    修正後刑法施行法第1條之1第2項規定，而係援引罰金罰鍰
    提高標準條例第1條前段規定，資為罰金提高倍數之依據，
    按諸前揭說明，其適用法則即有未當。被告丁○○上訴，否
    認其有過失，其上訴雖無理由，但原審判決既有上開瑕疵，
    應由本院將原審判決關於丁○○部分撤銷改判。爰審酌被告
    丁○○行車速度過快，被害人張清霞亦有重大過失，被告事
    後賠償被害人張清霞家屬，已達成和解，於審理中否認自己
    之過失等一切情狀，量處如主文所示之刑，並依中華民國96
    年罪刑減刑條減其宣告刑，並諭知易科罰金之折算標準。末
    查，被告前未曾因故意犯罪受有期徒刑以上刑之宣告，有台
    灣高等法院被告前案紀錄表存卷可參，經此司法偵審程序後
    ，當知所警惕，本院認其所受宣告之刑，以暫不執行為適當
    ，爰諭知被告緩刑2年，以勵自新。
貳、被告甲○○部分：
一、公訴意旨略以：被告甲○○未領取駕駛重型機車執照，於94
    年1月12日晚間，酒後已達不能安全駕駛動力交通工具之程
    度，仍於同日19時10分許騎乘KWJ-037號重型機車，後座搭
    載張清霞，未開啟車燈而沿舜耕幹3Y11產業道路西向行至舜
    耕路與舜耕幹3Y11產業道路之交岔口，其原應注意汽車駕駛
    人飲用酒類後其吐氣所含酒精濃度超過每公升0點25毫克以
    上者，不得駕車，於夜間行駛時應使用燈光、行至無號誌交
    岔路口，如同為直行車，左方車應暫停讓右方車先行，並無
    不能注意之情事，竟疏未注意。適丁○○所駕駛R6-0847 號
    自用小貨車行經該處，未減速慢行，作隨時停車之準備，而
    以約50公里之時速超速行駛，致其貨車車頭猛烈撞擊前揭重
    型機車右側，甲○○及張清霞受撞擊後均倒地，甲○○受有
    頭部外傷合併左側蜘蛛膜下腔出血、臉部撕裂傷、右側髖臼
    骨折等傷害；張清霞經送醫急救，則因胸腹挫傷、出血性休
    克不治死亡，認被告甲○○涉犯刑法第276條第1項之過失致
    死、第185條之3飲用酒類致無法安全駕駛動力交通工具而駕
    駛罪嫌。
二、按犯罪事實應以證據認定之，無證據不得認定犯罪事實；不
    能證明被告犯罪者或其行為不罰者，應諭知無罪之判決，刑
    事訴訟法第154條第2項、第301條第1項，分別定有明文。復
    按認定不利於被告之事實，須依積極證據，苟積極證據不足
    為不利於被告事實之認定時，即應為有利於被告之認定，更
    不必有何有利之證據。
三、被告甲○○堅決否認有何過失致死、不能安全駕駛而駕駛之
    犯行，辯稱KWJ-037號重型機車並非伊騎乘，而係張清霞所
    騎乘等語。經查，公訴人認被告涉有過失致死之罪嫌，無非
    係以證人丁○○之證述、卓醫院檢驗室報告單1紙為主要論
    據。
四、惟查：
(一)、證人丁○○於原審法院審理時證稱：「忽然間機車出來向著
    我，時間很快。我的燈有開，機車出來的時候有看到（男的
    載女的）。女的有長髮。」等語，惟張清霞、甲○○皆有戴
    安全帽，亦經證人丁○○證述在卷，而張清霞頭髮長度及於
    肩膀處，並非一眼即可辨認為女性之長髮，有相驗照片足佐
    ，則在張清霞、甲○○皆頭戴安全帽，且於事故前於極短時
    間內，丁○○能否分辨騎車之人究為男或女，即有疑問。且
    丁○○於原審法院審理時供稱：「該地沒有燈，視線不清楚
    ，有燈只能看到前方約10公尺，機車駕駛人所戴的安全帽顏
    色不清楚，兩人所戴安全帽一頂為黑色，一頂顏色不清楚，
    型式不清楚，機車上之人的穿著因黑黑的，看不清楚」等語
    （見原審96年5月16日審判筆錄），則丁○○對於安全帽之
    顏色、型式及機車騎乘之人之衣著皆無法看清楚，卻能於極
    短之時間辨認騎乘機車之人係男性，顯與常理有違，不能採
    信。
(二)、被害人張清霞所受傷勢為右下肺葉撕裂傷，右上肺葉撕裂傷
    ，後縱腦腔血腫，肝臟多處撕傷，有彰化基督教醫院法醫參
    考病歷摘要、台灣彰化地方法院檢察署相驗屍體證明書可憑
    ，其四肢右肘後部有10乘6公分挫傷，右手背部有5乘5公分
    挫傷，亦有台灣彰化地方法院檢察署驗斷書在卷可參，又張
    清霞致死部分係在右側胸、腹部，如是機車騎士，傷勢在胸
    腹多因為機車前面儀表板一情，並經證人即彰化地方法院檢
    察署檢驗員許逸文到庭證述實在（見原審95年5月10日審判
    筆錄）。原審法院送請國立交通大學鑑定本件機車之駕駛人
    為誰，其出具鑑定意見認速克達型機車如遭側面撞擊，騎士
    因兩腳位在踏板上空間，四肢容易產生手肘與膝蓋外緣擦挫
    傷，乘客則容易發生腿腳遭他車與機車所夾擊之傷跡。張清
    霞右腹縫合傷、右肘後部挫傷，右側下肢無傷跡記載，甲○○右膝、右踝有傷跡，體傷、物理跡證反映肇事時重型機車
    之駕駛人應以張清霞較有可能，有國立交通大學96年4月20
    日行車事故鑑定意見書在卷可憑。
(三)、證人即北斗消防隊隊員顏志融於原審證稱：「女傷者在田裡
    面，男傷者在馬路上。男傷者左手擦傷，可以自行上下車。
    」等語。證人即北斗消防隊隊員賴庚邦證稱：「女傷者在馬
    路過去一點點的位置。男的有上車。救護車上兩位傷者，其
    中一位是丁○○。」等語。另據丁○○於原審法院審理時所
    證：「當時我有幫忙發現一個女的。然後救護員叫我上車，
    我就上車，當時沒有找到另一個男的。」等語；證人即彰化
    縣警察局交通隊北斗分隊員警陳志雄證稱：「甲○○是事後
    找到的，在救護車來的時候沒有看到他在那邊，當初以為只
    是一個而已，後來我們到現場找才發現甲○○，當時是甲○○離路比較遠，是在粉紅色安全帽的附近。甲○○在草裡面
    ，我們到現場找，才知道甲○○在田裡，找1、2分鐘。機車
    右側受損比較嚴重。甲○○距離離機車2、3公尺外。」等語
    ，則當時情形應為救護車載走張清霞、丁○○就醫，甲○○
    因距離路邊較遠，難以發現，故員警於救護車離去後始找到
    甲○○。張清霞、甲○○距離機車之位置，應為張清霞較近
    ，甲○○較遠，而參酌國立交通大學上開鑑定意見，機車發
    生交通事故時，騎士因握住方向把手，且屬於車輛操控者，
    較易率先發覺危險狀況，而自然產生緊握把手之反應，因此
    摔離機車之距離通常較乘客近，乘客則因在無防備情況下，
    較易往遠處拋離之經驗法則，被告甲○○應係機車後座之人
    無誤。
五、綜上，本件證據顯未能認被告甲○○係騎乘張清霞機車之人
    ，無法證明被告甲○○有公訴人所指之過失致死、酒醉駕車
    之犯行，此外，本院復查無其他積極證據足以證明，揆諸上
    開法條及判例意旨，本件不能證明被告甲○○犯罪。原審法
    院認被告甲○○之犯罪不能證明，為無罪之諭知，並無違誤
    。檢察官上訢意旨略以：車禍當時是男載女的等語明確，對
    照丁○○之證述與當時被告與被害人之特徵，與丁○○所證
    相符。由本件機車受損部位，以及肇事雙方行車方向，可知
    係被告丁○○所駕駛之小貨車車頭撞及機車右側，由卷附事
    故現場慣性作用可知，張清霞、甲○○共乘之機車遭側撞後
    ，兩人往左方飛出，而非往前方飛出，原審認事與經驗法則
    不符。又若被告甲○○為車後乘客，則張清霞與甲○○一起
    往同一方向飛出，則張清章勢必為張清霞身軀所阻，原審認
    甲○○為乘客較易往遠處拋，有未盡妥適之處云云。查肇事
    時，KWJ-037號重型機車係由張清霞所騎乘，後戴甲○○，
    已據原審法院說明其認定之證據及認定之理由，無違經驗法
    則、論理法則。檢察官仍以上開想像之詞，指摘原審法院判
    決，其上訴為無理由。檢察官對於被告甲○○之上訴為無理
    由，應予駁回。
據上論斷，依刑事訴訟法第368條、第369條第1項前段、第364條
、第299條第1項前段，刑法第2條第1項前段、第276條第1項、第
284條第1項、第20條、第74條第1項第1款，修正前刑法第55條、
第62條前段、第41條第1項前段，修正前罰金罰鍰提高標準條例
第2條，刑法施行法第1條之1第2項，判決如主文。
本案經檢察官乙○○到庭執行職務
中　　華　　民　　國    96    年    10    月     3　　日
            交通法庭      審判長法　官　陳　筱　珮
                                法　官  康  應  龍
                                法　官  趙  春  碧
上列正本證明與原本無異。
不得上訴。
                                書記官　胡  美  娟
中　　華　　民　　國　　96　　年　　10　　月　　4 　　日
附錄本案論罪科刑法條全文：
中華民國刑法第276條
（過失致死罪）
因過失致人於死者，處 2 年以下有期徒刑、拘役或 2 千元以下
罰金。
從事業務之人，因業務上之過失犯前項之罪者，處 5 年以下有期
徒刑或拘役，得併科 3 千元以下罰金。
中華民國刑法第284條
（過失傷害罪）
因過失傷害人者，處 6 月以下有期徒刑、拘役或 5 百元以下罰
金，致重傷者，處 1 年以下有期徒刑、拘役或 5 百元以下罰金
。
